臺灣基隆地方法院民事裁定
                                   109年度消債更字第21號
聲  請  人  
即債務人    吳秀珠  

訴訟代理人  陳俊成律師（法扶律師）
上列當事人依消費者債務清理條例聲請更生事件，本院裁定如下
：
    主  文
債務人甲○○自中華民國一百零九年十月二十一日上午十時起開始
更生程序。
命司法事務官進行本件更生程序。
    理  由
一、按債務人不能清償債務或有不能清償之虞者，得依本條例所
    定更生或清算程序，清理其債務。債務人無擔保或無優先權
    之本金及利息債務總額未逾新臺幣（下同）12,000,000元者
    ，於法院裁定開始清算程序或宣告破產前，得向法院聲請更
    生。債務人對於金融機構負債務者，在聲請更生或清算前，
    應向最大債權金融機構請求協商債務清償方案，或向其住、
    居所地之法院或鄉、鎮、市、區調解委員會聲請債務清理之
    調解，消費者債務清理條例（下稱消債條例）第3 條、第42
    條第1項、第151條第1項定有明文。而依消債條例第2 條第1
    項、第2項規定，所稱消費者，指5年內未從事營業活動或從
    事營業額平均每月200,000 元以下之小規模營業活動之自然
    人。準此，5年內未從事營業活動或從事營業額平均每月200
    ,000元以下之小規模營業活動之自然人，倘有不能清償債務
    或有不能清償債務之虞，且客觀上並無濫用更生或清算程序
    之情事者，自應使其藉由消債條例所定程序清理債務。次按
    債務人於法院調解不成立之日起20日內，聲請更生或清算者
    ，以其調解之聲請，視為更生或清算之聲請，不另徵收裁判
    費；法院開始更生程序之裁定，應載明其年、月、日、時，
    並即時發生效力；法院裁定開始更生或清算程序後，得命司
    法事務官進行更生或清算程序，同條例第 153條之1第2項、
    第45條第1項、第16條第1項亦有明定。又所謂「不能清償債
    務或有不能清償之虞」者，係指債務人欠缺清償能力，且對
    於已屆清償期，或已受請求債務之全部或主要債務，客觀上
    可預見處於通常且繼續的不能清償之狀態而言，方符合消債
    條例為使不幸陷入經濟困境之人得以清理債務、重建生活，
    並在債務清理過程中能保有符合人性尊嚴之最低基本生活之
    目的，亦即法院應綜合債務人目前全部收支及財產狀況，評
    估是否已不能維持符合人性尊嚴之最基本生活條件，而有「
    不能清償或不能清償之虞」之情。
二、聲請意旨略以：聲請人即債務人甲○○曾於民國109年1月20日
    向本院聲請債務清理之調解（本院 109年度司消債調字第13
    號），經最大債權銀行上海商業儲蓄銀行股份有限公司提出
    本金 180期、零利率，每期繳納6,000 元之方案，然聲請人
    尚須扶養女兒，每月僅能還款3,000元至4,000元，致調解不
    成立。茲因聲請人已有不能清償債務之情事，且聲請人無擔
    保或無優先權之本金及利息債務總額未逾12,000,000元，復
    未經法院裁定開始清算程序或宣告破產，爰依法向本院聲請
    更生等語。
三、經查：
(一)聲請人係一般消費者，5 年內未從事營業活動，有財團法人
    金融聯合徵信中心查詢個人任職董監事/經理人、獨資/合夥
    事業負責人及經理人、有限合夥事業合夥人及經理人企業名
    錄附卷可稽，可知，聲請人屬5 年內未從事營業活動之自然
    人。又聲請人無擔保、無優先權之本金及利息債務金額，經
    債權人陳報，約為1,989,345 元，而聲請人在聲請更生前，
    曾於109年1月20日向本院聲請債務清理之調解，然調解未成
    立等情，業經本院依職權調取109年度司消債調字第13 號卷
    宗確認屬實。可知，聲請人無擔保或無優先權之本金及利息
    債務總額確實未逾12,000,000元，且其已聲請調解，然未成
    立。
(二)聲請人主張其負債超過資產，且有不能清償債務或有不能清
    償之虞之事實，業據提出財產及收入狀況說明書、債權人清
    冊、綜合所得稅各類所得資料清單、全國財產稅總歸戶財產
    查詢清單、財團法人金融聯合徵信中心當事人綜合信用報告
    、薪資表、勞工保險被保險人投保資料表、金融機構存摺明
    細等件為證，並經本院調取高額壽險資訊連結作業資料附卷
    可稽。觀諸上開書證，聲請人於聲請更生前2 年係任職於基
    隆市私立何佳仁幼兒園擔任廚師，以聲請人107年所得給付
    總額為369,200元，106年至108年間之投保薪資分別為24,00
    0元、27,600元、30,300元，暨其108年9月應領薪資為 31,2
    80元各節估算，聲請人聲請更生前2年之每月收入約28,000
    元，與其所述大致相符，誠可信實。此外，聲請人未領取補
    助津貼，名下復無不動產可查，剩餘財產僅有台新國際商業
    銀行之存款21,113元，無足沖償債務。又本院依職權查詢聲
    請人商業保險投保資料，聲請人僅投保團體傷害保險，復無
    保單價值準備金及解約金，堪信其確實別無財產可供償債，
    亦難清償已發生之債務乙情為真。
(三)觀諸聲請人陳報其每月之必要生活支出合計27,000元，包含
    房租9,500元、水費500元、電費2,500元、瓦斯費1,500元、
    電話費1,000元、生活開支8,000元，另須支出女兒扶養費6,
    000 元等節。本院審酌聲請人就上開必要生活支出及扶養費
    之金額，雖未提出相關單據以為證明，然核聲請人提出之全
    戶戶籍謄本及診斷證明書（按：臺大醫院於 108年10月18日
    所開立之診斷證明書，診斷聲請人之女罹患「憂鬱症、焦慮
    症、恐慌症、注意力不足缺失症候群」，醫囑「宜持續門診
    追蹤治療」），堪信聲請人之女兒固已成年（ 82年9月11日
    生），惟仍因罹病，而難以期待其獨立工作，有扶養之必要
    屬實。再參酌消債條例第 64條之2第1項、第2項規定「債務
    人必要生活費用，以最近一年衛生福利部或直轄市政府所公
    告當地區每人每月最低生活費一點二倍定之。」「受扶養者
    之必要生活費用，準用第1項規定計算基準數額，並依債務
    人依法應負擔扶養義務之比例認定之。」，則本院核以聲請
    人及其女兒，均設籍並住居於基隆市，而衛生福利部公告之
    109年度臺灣省（含基隆市）每人每月最低生活費，為12,38
    8 元，故聲請人每月必要生活費用，應列為14,866元（計算
    式：12,388元×1.2倍＝14,866元，小數點以下四捨五入），
    另加計聲請人主張其獨立扶養女兒，每月尚須支出6,000元
    （按：聲請人主張之扶養費尚未逾消債條例第64條之2第2項
    所定受扶養者之必要生活費用分攤後之數額），應認聲請人
    之必要生活支出，應以20,866元計算，方屬適宜（計算式：
    14,866＋6,000元＝20,866元）。
(四)由上可知，以聲請人每月收入28,000元，扣除其必要支出20
    ,866元，每月僅餘7,134 元，若勉為支付最大債權銀行所提
    供每月6,000 元之還款方案，已無所剩餘。又聲請人現積欠
    之債務總額已高達1,989,345元，清償所需之期間高達23年2
    個月餘（計算式：0000000÷7134÷12），參以聲請人係 52年
    5月生，現年57 歲，已近退休年齡，再考量前揭金額之債權
    所陸續不斷產生之高額利息、違約金，聲請人每月僅餘之7,
    134 元確實不足履行全部債務，堪認聲請人客觀上有不能清
    償債務之虞，而有藉助更生制度調整其與債權人間之權利義
    務關係，以重建其經濟生活之必要。從而，聲請人主張其有
    消債條例第3 條所規定「不能清償債務或有不能清償之虞」
    之情形，應屬可採。
四、綜上所述，聲請人即債務人係一般消費者，且有不能清償債
    務或有不能清償之虞之情形，所負無擔保、無優先權之本金
    及利息債務未逾12,000,000元，復未經法院裁定開始清算程
    序或宣告破產，又雖曾聲請債務清理之調解，然調解不成立
    ，此外，查無聲請人有消債條例第6條第3項、第 8條或第46
    條各款所定駁回更生聲請之事由存在（參聲請人之前案索引
    卡查詢資料），則聲請人聲請更生，應屬有據，並依上開規
    定命司法事務官進行本件更生程序，爰裁定如主文所示。
五、聲請人即債務人於更生程序開始後，應禁止貪圖享受、節制
    慾望，避免支出與其收入顯不相當之不必要花費，並提出足
    以為債權人會議可決或經法院認為公允之更生方案供為採擇
    ，而司法事務官於進行本件更生程序、協助債務人提出更生
    方案時，亦應依社會常情及現實環境衡量債務人之償債能力
    ，並酌留其生活上應變所需費用，進而協助債務人擬定允當
    之更生方案，始符消債條例重建債務人經濟生活之立法目的
    ，附此敘明。
中　　華　　民　　國　　109 　年　　10　　月　　21　　日
                  民事庭法  官  曹庭毓
以上正本係照原本作成。
本件裁定不得抗告。
中　　華　　民　　國　　109 　年　　10　　月　　21　　日
                        書記官  黃婉晴